臺中高等行政法院判決　　　　　　　　　　　　　　　九十三年度訴字第二一○號
　　　　　　　　　　　　　　　.
　原　　　告　甲○○
　　　　　　　乙○○
　共　　　同
　訴訟代理人　張世柱律師
　複　代理人　戊○○
　被　　　告　臺灣苗栗地方法院檢察署犯罪被害人補償審議委員會
　代　表　人　丙○○
　訴訟代理人　丁○○
右當事人間因犯罪被害人保護法事件，原告不服臺灣高等法院臺中分院檢察署犯罪被
害人補償覆審委員會中華民國九十三年四月二十六日九十三年度補覆議字第一○號覆
議決定，提起行政訴訟，本院判決如左︰
　　主  文
覆議決定及審議決定均撤銷。
被告對於原告民國九十二年十一月二十一日申請犯罪被害補償金事件，應依本件判決
之法律見解，另為處分。
訴訟費用由被告負擔。
    事　實
一、事實概要：
    原告係被害人曾小麗之父母，緣被害人曾小麗係大陸地區女子，於民國（下同）
    九十二年八月二十四日晚上，在大陸地區福建省福州沿海，與同係大陸地區女子
    之吳琴等二十六人，登上不詳船名大陸漁船，輾轉於同月二十六日凌晨一時三十
    分許，在北緯二十四度四十分、東經一一九度三十分海域，分別轉搭王中興、柯
    清松所駕駛「漁舢港外二二二號」及葉天勝、曾炯銘所駕駛「漁舢港外五七四號
    」舢舨，未經許可非法進入臺灣地區。嗣於同日凌晨三時二十分許，上開二船在
    靠近苗栗縣苑裡漁港北邊通霄外海時，被事先在附近海域等候之海巡隊巡邏艇發
    現、追緝。王中興等人為脫免逮捕，竟迫使被害人曾小麗落海，致被害人曾小麗
    當場溺水窒息死亡。原告依據犯罪被害人保護法申請補償金，包括殯葬費新臺幣
    （下同）七萬四千八百元、法定扶養費六十萬零八百五十九元，經被告審議結果
    ，為駁回決定。原告不服，申請覆議，仍遭決定駁回，遂提起行政訴訟。
二、兩造聲明：
    (一)原告聲明求為判決：
    　1.原處分及覆審決定均撤銷。
    　2.右撤銷部分，被告應另作成給付原告新臺幣六十七萬五千六百五十九元之處
    　　分。
　    3.訴訟費用由被告負擔。
    (二)被告聲明求為判決：
    　1.駁回原告之訴。
    　2.訴訟費用由原告負擔。
三、兩造陳述：
    (一)原告主張：
　　　1.覆審委員會爰引犯罪被害人保護法第十條第二項之規定，以被害人非法偷
        渡入境，橫越海峽且須逃避海巡人員及警察緝捕，具高度危險性，被害人應
        可認識仍執意為之，其行為明顯可議、查緝不法偷渡為我政府治安重點，
        其所衍生之問題更嚴重影響社會冶安及國家安全云云為由，認依一般社會通
        念，支付補償金有失妥當，然覆審委員會所據理由，明顯與法不合，茲說明
        如下：
     　 (1)覆審決定書第三頁倒數第七行載有「非法偷渡入境，橫越海峽，須逃避海
          巡人員及警察緝捕，具高度之危險性，為一般人所周知，被害人亦應有所
          認識，詎仍執意為之，其行為明顯可議」等語，惟覆議委員會據此為由，
          主張「原委員會斟酌上述情事，認為依一般社會觀念，本件不應支付遺屬
          補償金，而為駁回申請之決定，尚無不當，應予以維持」云云，明顯悖於
          法律：
          按最高法院七十六年台上字第一九二號判例要旨載有「所謂相當因果關
            係，係指依經驗法則，綜合行為當時所存在之一切事實，為客觀之事後
            審查，認為在一般情形下，有此環境、有此行為之同一條件，均可發生
            同一之結果者，則該條件即為發生結果之相當條件，行為與結果即有相
            當因果關係。反之若在一般情形下，有此同一條件存在，而依客觀之審
            查，認為不必皆發生此結果者，則該條件與結果不相當，不過是偶然之
            事實而已，其行為與結果間即無相當因果關係」等語，對照我國社會現
            狀可知，由大陸地區非法偷渡入境者不在少數，衡諸其情，縱偷渡者橫
            越海峽且須逃避海巡人員及警察追緝，著實具有高度危險性，然其未必
            皆導致死亡之結果（即有此環境、有此行為之同一條件，未必均可發生
            偷渡者溺斃之結果），是依前開最高法院判例要旨所示，並參酌法務部
            法醫研究室死因鑑定結果及苗栗地方法院九十二年度矚重訴字第一號刑
            事判決可知，被害人死亡之結果實係犯罪行為人王中興、柯清松二人強
            行將其推入海中致溺水所惹起，故被害人之偷渡行為縱有可議，然與其
            生前落水溺斃之死亡結果間，顯無相當因果關係。
          覆審決定書第三頁第十行既已明白載稱「本件被害人係未經許可非法入
            境，在苗栗縣通霄鎮外海遭加害人王中興、柯清松為脫免逮捕，被迫落
            海而溺斃」等語，是依犯罪被害人保護法第三十二條規定「本法於大陸
            地區人民在大陸地區因犯罪行為被害時，不適用之。」之反面解釋，大
            陸地區人民在臺，因犯罪行為被害時，其大陸親屬自得申請補償金。本
            件原告係因被害人遺屬身份依犯罪被害人保護法規定申請犯罪被害人遺
            屬補償金，其權益並不因被害人於我國境內涉有不法而受影響，況本件
            加害人之加害行為顯係為脫免逮捕而臨時起意者，非被害人事前所能預
            見、防免，又本件被害人雖係非法入境，然其偷渡行為與死亡結果間亦
            無相當因果關係存在，縱被害人之偷渡行為明顯可議，然據此即以「一
            般社會觀念」云云為由拒不支付補償金，顯然與法不合。
        (2)覆審委員會駁回本件犯罪被害人遺屬補償金之申請，所據之理由明顯違背
          犯罪被害人保護法之立法精神實不足採，茲分述如下﹕
          犯罪被害人保護法第一條明文規定「為保護因犯罪行為被害而死亡者之
            遺屬或受重傷者，以保障人民權益，促進社會安全，特制定本法」等語
            ，再觀察同法第三條及第四條關於因無責任能力人及緊急避難行為者所
            造成之損害皆准許申請補償金之規定可知，我國犯罪被害人保護法係以
            社會福利理論為基礎，並佐以人道考量，認為被害者或其遺屬因犯罪行
            為而遭受身心創傷及經濟狀況減損，是社會中急待救援之弱勢，因此社
            會應給予適當之救濟與協助，故而有此立法，以保障人民權益，促進社
            會安全。
          承前述，我國之被害補償制度其性質屬社會福利或社會安全之一環，故
            國家給予被害補償之目的與民事損害賠償責任之衡平間，顯屬二事，即
            被害補償與民事損害賠償責任間並無「先後」或「擇一」之關係存在，
            此合先敘明。
          又覆審決定書第三頁載有「非法偷渡入境，橫越海峽，須逃避海巡人員
            及警察緝捕，具高度之危險性，為一般人所周知，被害人亦應有所認識
            ，詎仍執意為之，其行為明顯可議」及「查緝非法偷渡向為我政府治安
            重點，倘因不法偷渡集團之犯罪行為致被害人死亡，仍須由政府先支付
            補償金，無異係間接對不法偷渡集團及非法入境者之變相鼓勵，其結果
            將使偷渡風氣益形猖獗，從而嚴重影響社會治安及國家安全」等語，故
            認為依一般社會觀念，本件不應支付補償金。惟查依最高行政法院九十
            一年度判字第七○號判決可知，其被害人陳天儒係意圖行竊侵入謝志忠
            之住所，為謝志忠發覺後追逐，並遭謝志忠刺死亡，究其事實，縱陳天
            儒對其被害有可歸責之事由，仍准許發給補償金在案。再對照本件，被
            害人縱有偷渡入境之不法行為，然並不表示其生命、財產等法益即應被
            迫放棄，不再受到法律保障，准此足徵，原覆審決定書據以駁回原告補
            償金申請所稱云云，非但違背犯罪被害人保護法貫徹社會福利理論之立
            法精神，且與前開最高行政法院判決所示明顯不合，亦有違公平原則。
      2.綜合前述，所謂「一般社會通念」顯係一不確定之法律概念，其裁量之餘地
        甚大，尚待實務界整理歸納、形成原則，以避免機關誤用、濫用而作成違反
        平等原則等公法原則之決定，或用以規避責任。再者，犯罪被害人保護法之
        立法目的，係在貫徹法治國家福利國之原則及社會福利理論之精神，並非在
        獎勵符合社會期待之舉止，惟查覆審決定書第三頁倒數第五行載稱「查緝非
        法偷渡向為我政府治安重點，倘因不法偷渡集團之犯罪行為致被害人死亡，
        仍須由政府先支付補償金，無異係間接對不法偷渡集團及非法入境者之變相
        鼓勵，其結果將使偷渡風氣益形猖獗，從而嚴重影響社會治安及國家安全。
        原委員會斟酌上述情事，認為依一般社會通念，本件不應支付遺屬補償金，
        而駁回其申請之決定，尚無不當」云云，無異是將犯罪被害人保護法作為社
        會制裁不法之工具，並以「一般社會觀念」這等不確定法律概念作為規避責
        任之藉口，明顯與其基於社會福利理論及人道考量而救濟、協助犯罪被害人
        及其遺屬等社會弱勢之精神背道而馳，實不足採。審議決定及覆審決定據以
        核駁之理由既已無可維持，爰依行政訴訟法第五條第二項之規定，狀請鈞院
        鑒核，惠賜判決如訴之聲明，以維權益，並符法制。
      3.世界人權宣言第三條及第七條分別載示「人人有權享有生命、自由與人身安
        全」及「人人在法律上悉屬平等，且應一體享受法律之平等保護。人人有權
        享受平等保護，以防止違反本宣言之任何歧視及煽動此種歧視之任何行為」
        等語可知，「尊重生命」及「人權無國界」已為現今之普世價值，而中華民
        國憲法第十五條亦明文規定有「人民之生存權、工作權及財產權，應予保障
        」等語，蓋生存權的入憲，更宣示了國家對生命之尊重義務，而此尊重義務
        實不應因國籍、種族等之差別而受有不平等之對待。
      4.對被告答辯之陳述：
      　(1)被告於九十三年五月廿日所提答辯狀第二頁第七行載有「按犯罪被害人保
          護法第四條規定：『因犯罪行為被害而死亡者之遺屬或受重傷者，得申請
          犯罪被害補償金。』又依該法第三十二條規定：『本法於大陸地區人民在
          大陸地區因犯罪行為被害時，不適用之。』據此反面解釋，大陸地區人民
          在臺，因犯罪行為被害時，其大陸親屬自得申請補償金」等語，惟其仍執
          詞以本件被害人執意為偷渡行為，行為明顯可議，不應受保障云云為由，
          認依一般社會觀念，認本件不應支付補償金等情，顯無理由，茲說明如下：
          本件被告係爰引犯罪被害人保護法第十條第二款規定，以「依一般社會
          　觀念，認為支付補償金有失妥當」云云為由，駁回原告之申請，然其就
          　前開「一般社會觀念」乙節，自始未能舉證以實其說，則被告所稱之「
          　一般社會觀念」究否真實存在？亦或僅是被告之自我意識及主觀判斷？
          　不無疑問。
          承前述，姑不論所謂「一般社會觀念」係一不確定之法律概念，判斷餘
            地甚大，適用上應格外嚴謹，甚至為限縮解釋，惟依最高行政法院九十
            一年度判字第七○號判決可知，其被害人陳天儒係意圖行竊侵入謝志忠
            之住所，為謝志忠發覺後追逐，並遭謝志忠刺傷死亡，究其事實，縱陳
            天儒對其被害有可歸責之事由，仍准許發給補償金在案。蓋被害人陳天
            儒之侵入住宅竊盜之行為亦非「一般社會觀念」所許，更嚴重影響社會
            治安而為我政府打擊犯罪之重點之一，何以即准許發給補償金？然對照
            本件，被害人縱有偷渡入境之不法行為，然並不表示其生命、財產等法
            益即應被迫放棄，不再受到法律保障，是以被告稱「本件審議委員會審
            議事實時，適用之法條係犯罪被害人保護法第十條第二款：『斟酌被害
            人或其遺屬與犯罪行為人之關係或其他情事，依一般社會觀念，認為支
            付補償金有失妥當者，得不補償其損失之全部或一部。』而非原告所指
            之該法第十條第一款之：『被害人對其被害有可歸責之事由者』。上述
            二款所規定情形並不相同」云云，顯屬臨訟狡辯之詞，實不足採。
          另被告稱「非法偷渡入境，橫越危險海峽，且須逃避海巡人員及警察緝
            捕，具高度危險性，係一般人所週知，被害人應可認識，惟仍執意而為
            偷渡行為，其行為即明顯可議」云云，然據本件之卷證資料所示，尚無
            法判定被害人係自願偷渡入臺，而據婦援會表示，目前大陸女子偷渡來
            臺之個案中有許多是被騙來臺者，是以被告稱被害人「執意而為偷渡行
            為」云云，著實無稽。准此，其主張依犯罪被害人保護法第十條第二款
            規定，認支付本件補償金有違一般社會觀念云云，亦無理由。
        (2)被告稱本件已向加害人進行民事求償，並非無其他求償救濟之管道，故主
          張不應發給系爭補償金云云，明顯與法不合：
          犯罪被害人保護法第一條明文規定：「為保護因犯罪行為被害而死亡者
            之遺屬或受重傷者，以保障人民權益，促進社會安全，特制定本法」等
            語，再觀察同法第三條及第四條關於因無責任能力人及緊急避難行為者
            所造成之損害皆准許申請補償金之規定可知，我國犯罪被害人保護法係
            以社會福利理論為基礎，並佐以人道考量，認為被害者或其遺屬因犯罪
            行為而遭受身心創傷及經濟狀況減損，是社會中急待救援之弱勢，因此
            社會應儘速給予適當之救濟與協助，故而有此立法，以保障人民權益，
            促進社會安全。
          又同法第十一條規定：「依本法請求賠償之人，已受有社會保險、損害
            賠償給付或因犯罪行為被害依其他法律規定得受之金錢給付，自應自犯
            罪被害補償金中減除之」等語及同法第十二條第一項規定：「國家於支
            付犯罪被害補償金後，於補償金額範圍內，對犯罪行為人或依法應負賠
            償責任之人有求償權」等語，並審酌該犯罪被害人保護法第十二條之立
            法理由所示：「因犯罪行為所造成之損害，原應由犯罪行為人或其他依
            法應負賠償責任之人負責賠償，國家之支付補償，係基於社會安全考量
            ，使其『先行』獲得救濟，故國家於支付補償金後，對原應負責之人自
            有求償權」等語可知，我國之被害補償制度其性質上屬「社會福利」或
            「社會安全」制度之一環，由主管機關先行發給補償金，以迅速因應犯
            罪事實發生後，犯罪被害人及其遺屬於生活上或經濟上所遭遇之重大變
            故，並實現社會急難救助之目的，故犯罪被害補償金之發放應為社會急
            難救助之第一步，而非犯罪被害人或其遺屬求償之最後一線希望，是以
            被告於前開補充理由狀第四頁第五行起載稱「犯罪被害補償金係為保障
            因犯罪行為被害而死亡之遺屬或受重傷者，在無法獲得充分賠償時，立
            於社會安全保護機制之補充地位而設，即僅於申請人無法獲得賠償及其
            他社會安全給付之情形下始有適用」云云，明顯與法不合。
          綜合前述，國家給予被害補償金之目的與民事損害賠償責任之衡平間，
            顯屬二事，即被害補償與民事損害賠償責任間並無「擇一」或「先備位
            」之關係存在，是以被告前稱本件原告已循民事訴訟向加害人求償，尚
            非無其他管道予以救濟云云，而主張駁回本件補償金之申請，顯無理由
            ，且與犯罪被害人保護法之立法目的及明文規定不合。
        (3)被告稱依犯罪被害人保護法第十條第二款規定可知，上開法條已明文授權
          審議委員會針對個案事實，有依法做出裁量範圍（即全部或一部不補償）
          之決定權云云，故非無據。然系爭審議委員會所為之裁量應依憑法律、法
          理原則等作成，並兼顧社會之公序良俗，以期能達法、理、情三者間之衡
          平，然被告僅以「一般社會觀念」等一詞即主張不予發給補償金，顯無理
          由，茲說明如下：
          被告於該補充理由狀第三頁第四行載有「本署審議委員會之組成，委員
            來自各界，由檢察長、地方法院民庭法官二人、醫院院長一人、大學教
            授一人、檢察官三人等公正人士所組成，就受理每個個案事實，所審議
            決定內容，已足充分代表一般社會觀念及各界心聲，況……由全體委員
            一致決定駁回申請，並沒有贊成予以補償者，足見依一般社會觀念並不
            贊成予以補償」云云，然被告就其一再主張之「一般社會觀念」自始即
            未提出明確之定義，又其對於如何凝聚一般社會大眾之意見，形成共識
            ，致達到所謂「一般社會觀念」程度之過程如何量化與認定等情，亦未
            提出明確說明，僅因系爭審議委員會係由所謂社會公正人士所組成，即
            妄稱其「已足充分代表一般社會觀念及各界心聲」云云，顯屬無稽。按
            「一般社會觀念」係一不確定法律概念，而不確定法律概念僅有一正確
            之解釋，非行政機關可任意裁量，又行政機關依照不確定法律概念所做
            成之行政處分，法院為監督行政機關依法行政，自有審查行政機關解釋
            該不確定法律概念正確與否之權限。被告一方面不願就何謂「社會一般
            觀念」予以合理、明確之解釋，一方面又辯稱是否予以補償全依被告白
            由裁量，顯係被告欲掩飾其恣意作成行政處分之疏失而臨訟狡辯之詞。
          承前述，被告以系爭電子郵件為證，稱「參酌上述電子郵件，亦足代表
            一般民眾均反對予以補償之立場」云云，然臺灣目前之人口數至少有二
            千三百萬人，則系爭電子郵件是否已足以代表社會大眾之共識，不無疑
            問。是以被告僅以系爭電子郵件即主張其「足代表一般民眾『均』反對
            予以補償之立場」云云，亦屬無稽。
          被告主張依憲法第七條「平等原則」之立法精神，及自千島湖事件以來
            ，大陸地區對受害之臺灣人民及其遺屬均未予補償等情，認依一般社會
            觀念，民眾基本上反對我國政府予以補償云云，顯與「平等原則」之意
            涵有悖，茲說明如下：
            (甲)按司法院釋字第二一一號所示，所謂平等原則即「恣意禁止原則」，
              其目的「係為保障人民在法律上地位之實質平等，並不限制法律授權
              主管機關，斟酌具體案件事實上之差異及立法之目的，而為合理之不
              同處置」等語可知，縱被告稱犯罪被害人保護法第十條第二款授權審
              議委員會審議決定云云，固非無據，然該決定之作成及其認事用法仍
              應有所依憑，不可恣意，期能符合社會公序良俗，且與立法目的無悖。
            (乙)參照最高行政法院九十一年度判字第七十號判決可知，其被害人陳天
              儒係意圖行竊侵入謝志忠之住所，為謝志忠發覺後追逐，並遭謝志忠
              刺傷死亡，究其事實，縱陳天儒對其被害有可歸責之事由，仍准許發
              給補償金在案。蓋被害人陳天儒之侵入往宅竊盜之行為亦非「一般社
              會觀念」所許，更嚴重影響社會治安而為我政府打擊犯罪之重點之一
              ，何以即准許發給補償金？然對照本件，姑不論被告至今尚無法證明
              被害人確係執意偷渡來臺從事不法行為，退萬步言，縱被害人有偷渡
              入境之不法行為，然並不表示其生命、財產等法益即應被迫放棄，不
              再受到法律保障。按德國聯邦憲法法院曾以「平等原則禁止對於本質
              相同之事件，在不具實質理由下任意為不同處理，亦禁止對本質不相
              同之事件，任意為相同之處理」等語，概括闡明平等原則之意旨，是
              以被告若就本件欲為不同之處理，即應指出偷渡、竊盜等案中不同之
              處，並明示何以據此做出不同之處理，否則依照「平等原則」之意旨
              ，被告就本件應比照其他類似案例予以補償。被告謂其有犯罪被害人
              保護法第十條之授權，而恣意解釋並認定所謂「一般社會觀念」之意
              涵，且做出與犯罪被害人保護法之立法目的不合之決定，實非可取，
              且有違平等原則之意旨。
          被告主張依犯罪被害人保護法第三十三條平等互惠原則，因大陸地區未
            就千島湖等事件對受害之臺灣人民及其遺屬予以補償，故一般民眾基本
            上亦反對我國政府予以補償云云，實不足採，茲分述如下：
            (甲)平等互惠原則僅適用於被害人為「外國人」時，不適用於被害人為「
              大陸地區人民」，本件被害人為大陸地區人民，故應適用犯罪被害人
              保護法第三十二條之規定，而非同法第三十三條之規定：
              I按犯罪被害人保護法第三十三條固載有：「本法於外國人為被害人
                時，應本互惠原則適用之」等語，然中華民國憲法增修條文第十一
                條規定：「自由地區與大陸地區間人民權利義務關係及其他事項之
                處理，得以法律為特別之規定」等語，再審酌臺灣地區與大陸地區
                人民關係條例第一條前段明文「國家統一前，為確保臺灣地區安全
                與民眾福祉，規範臺灣地區與大陸地區人民之往來，並處理衍生之
                法律事件，特制定本條例」等語可知，臺灣地區與大陸地區有其國
                際關係之特殊性，故而就兩岸人民關係特別立法規範之，是以本件
                被害人是否該當犯罪被害人保護法第三十三條所規定之「外國人」
                即本件是否有前開法條之適用，不無疑問。
              II依犯罪被害人保護法第三十二條規定：「本法於大陸地區人民在大
                陸地區因犯罪行為被害時，不適用之。」之反面解釋可知該法保護
                範圍包括在臺灣地區受害之臺灣人民及大陸地區人民，故在臺灣地
                區受犯罪侵害之大陸地區人民應受到等同於臺灣地區人民一樣的保
                護，不容行政機關再以「平等互惠原則」為由，拒絕對大陸地區人
                民保護，否則該條文之規範意旨將整個被架空。又依照犯罪被害人
                保護法第三十二條、第三十三條規定之文義及體系排列，可知第三
                十三條之「外國人」並不包括大陸地區人民。故被告以犯罪被害人
                保護法第三十三條及平等互惠原則作為拒絕補償之理由，係無視於
                立法規定所為之曲解文義之解釋。
            (乙)大陸地區國家賠償法所謂「國家賠償」係指：國家機關及其工作人員
              違法行使職權的行為造成損害承擔的責任，此包含行政賠償與司法賠
              償兩部分。其中「行政賠償」係指：行政機關及其工作人員在行使職
              權過程中違法侵犯公民、法人或其他組織的合法權益並造成損害，國
              家對此承擔的賠償責任。另「司法賠償」意為：司法機關及其工作人
              員在行使偵查權、檢察權和監獄管理職權時違法給無辜的公民、法人
              或其他組織的生命、健康、自由和財產造成損害者，國家應承擔的賠
              償責任。准此，自千島湖事件以來之被害者或其遺屬是否得依大陸地
              區法律規定聲請國家賠償，不無疑問。退萬步言，大陸地區是否有相
              類似於犯罪被害人保護法之規定？及臺灣地區就千島湖事件等是否均
              已依法提出賠償之請求？等情皆未經被告舉證說明，若大陸地區未有
              相類似於犯罪被害人保護法之規定，則又如何能期大陸地區先因臺灣
              地區被害人之申請而予以補償，進而使本件能有「互惠原則」適用之
              機會？是以被告妄稱「自千島湖慘案發生迄今，所有臺灣人民在大陸
              地區因犯罪死亡之案件，均未見大陸地區政府對受害人臺灣人及遺屬
              補償」云云，即主張依「互惠原則」不予發給補償金，顯係以不理性
              之情感因素作為是否發給系爭補償金之依據，並以此為由來規避「依
              法行政」之責。
            (丙)況「互惠原則」之適用終需一方先釋出善意，以目前現況而論，兩岸
              經濟、投資、通婚、求學、旅遊等往來等情日趨頻繁，難保爾後不會
              再有臺灣地區人民於大陸地區受害，若本件僅因政治意識等不理性情
              感因素即作成不予依法補償之裁判，將影響兩岸之社會觀念，甚至產
              生反感，進而相互仇視，此實非吾人所樂見。況臺灣地區向來崇尚民
              主法治，相較於大陸地區尤有過之（並於中、臺、港、澳間立於民主
              法治標竿之地位，故此實有必要經由本件明白確立臺灣地區司法尊重
              生命與人權之精神及形象。
        (4)本案的癥結點實為「犯罪被害人為大陸地區人民」，本案之關鍵在於：按
          照「臺灣社會一般觀念」是否認為對於「受犯罪侵害的『大陸』被害人」
          不應予補償。原告懇請鈞院在判斷此點時，能考慮此判決對於兩岸人民間
          互動之影響，並做成深具理念宣示與社會教化之判決：
          被告曾承認本件與前述竊盜、強盜案做成不同處理之真正原因，係因竊
            盜與強盜案之被害人為臺灣人，而本件被害人為大陸人，故被告認為「
            依照一般社會觀念」應不予原告補償。不可諱言，臺灣部分的人民因中
            國大陸政府長期對臺灣國際地位的打壓、以及經常性的以武力犯臺恐嚇
            臺灣人民，而對中國大陸政府產生反感，然而此種反感，究竟僅止於對
            於「中國大陸政府」之反感，抑或及於對於整個中國大陸地區人民都產
            生反感？如果臺灣人民心中的確存在著對中國大陸政府之厭惡，此種厭
            惡，究竟僅止於「政治上之厭惡」，還是擴及於「整個種族（臺灣人與
            大陸人）之厭惡」？如果除去本件中犯罪被害人之國籍不論，對於一個
            無法以正常管道入境，而選擇以偷渡方式入境的「人」（無論是黑人、
            白人、黃種人、臺灣人或大陸人）在暗夜的海上活生生的被推下海溺死
            的「人」，我們的國家是否仍然堅決不予以補償？我們國家是否仍無視
            於被害人家屬困頓的處境，不給予被害人的家屬任何經濟上的幫助？臺
            灣人民是一個樂善好施、熱心助人、悲天憫人的民族，從九二一地震，
            到此次敏督利風災的受災戶，哪一次臺灣人民不是在第一時間就伸出援
            手給予金錢上、勞力上、精神上的幫助，從中國大陸水災到非洲地區飢
            荒，臺灣人民也從未因為需要幫助的「不是臺灣人」就吝嗇的不予幫助
            。試問這種充滿同情心的臺灣人，被告憑什麼認為依照「臺灣人的社會
            一般觀念」會因為「本件被害人為『大陸人』」而認為不應給予需要經
            濟上協助的被害人家屬任何的補償？
          兩岸因為長時間的政治分裂，而導致兩岸的人民各自發展出不同文化與
            性格，雖然身上流著相同的血液，兩岸人民卻過著不同的生活，有著不
            同的理念。如同前述，的確有部分的人民對「中國大陸政府」有著極大
            的反感，但是這樣的「政治上的仇恨」是不是等同於「種族上的仇恨」
            ？或者，要不要放任它演變成「種族上的仇恨」？九十三年三二○的總
            統大選，藍綠政黨競爭激烈，政治理念的不同把臺灣人民撕裂成兩個族
            群，整個臺灣人民非藍即綠、非友即敵，多少家人、朋友因為支持的政
            黨不同而反目，藍綠兩方激情的選民相互叫囂的聲音仍猶聞在耳。我們
            從一次總統大選已深刻體驗，在一種特殊意識、價值、情結之下，社會
            的一般觀念究竟是什麼？如何認定？我們國家還要繼續助長臺灣人民與
            大陸人民之間仇恨的滋長嗎？臺灣人民對中國大陸政府已經產生了「政
            治上的仇恨」，如果國家不挺身而出消彌這種仇恨，並且阻止「政治上
            的仇恨」演變為「兩個種族的仇恨」，兩岸將走向相互仇視的不歸路。
            而臺灣政府是不是給予本件偷渡案之受害人家屬補償，已不僅只是法律
            適用或犯罪防止政策層面的問題，什麼是臺灣人民的「社會一般觀念」
            ？是否因為兩岸長期的政治分裂以及政治上的仇恨而導致臺灣人民已經
            形成了「只要是大陸人，我們就不予補償」的社會一般觀念？法院的宣
            示將影響我們臺灣社會是否能摒棄仇恨與大陸地區人民和平相處以及兩
            岸人民將來的互動關係，也將影響臺灣社會是否能發展成一個法治、民
            主、平和的社會。
        (5)依國際法及中華民國憲法保障生命、身體等基本人權之精神與規範可知：
          對基本人權之尊重已成為國際間普遍奉行之原則。基本人權與後天取
            得之國籍無關（即天賦人權之意涵）。國際法上之「國民待遇（即要
            求比照與該國國民同等待遇）原則」已被普遍接受並廣泛運用，是以司
            法機關應摒除政治因素及輿論壓力不當之干預與影響，就本件之事實為
            獨立、自主之判斷，期能於裁判中彰顯中華民國尊重生命、保障人權、
            堅持民主法治之精神，並就臺灣地區與大陸地區人民之權義關係為明確
            之定位，以體現我社會具體價值，並對外達到宣示中華民國保障人性尊
            嚴、維護國際正義之意義。
        (6)被告主張對被害人遺屬補償即有害國家、社會安全云云，顯屬無稽：
          依犯罪被害人保護法第一條明文規定：「為保護因犯罪行為被害而死亡
            者之遺屬或受重傷者，以保障人民權益，促進會社安全，特制定本法」
            等語，再觀察同法第三條及第四條關於因無責任能力人及緊急避難行為
            者所造成之損害皆准許申請補償金之規定可知，我國犯罪被害人保護法
            係以社會福利理論為基礎，並佐以人道考量，認為被害者或其遺屬因犯
            罪行為而遭受身心創傷及經濟狀況減損，是社會中急待救援之弱勢，因
            此社會應儘速給予適當之救濟與協助，故而有此立法，以保障人民權益
            ，促進社會安全。是可知，我國之被害補償制度其性質上屬「社會福利
            」或「社會安全」制度之一環，由主管機關先行發給補償金，以迅速因
            應犯罪事實發生後，犯罪被害人及其遺屬於生活上及經濟上所遭遇之重
            大變故，並實現社會急難救助之目的，故犯罪被害補償金之發放應為社
            會急難救助之第一步。
          被告妄稱被害人「執意而為偷渡行為、其行為明顯可議」、「由政府先
            支付補償金，無異係間接對不法偷渡集團及非法入境者之保障，渠等將
            更無視國家法令，續從事不法偷渡行為」、「不法偷渡（人蛇）集團在
            臺灣地區政府均會支付補償金之原則下，更會枉顧人命，以更激烈『丟
            包』方式或其他方式偷渡上岸」及「不法偷渡人士在即使發生生命危害
            ，臺灣地區政府會補償情形下，將無所顧忌從事偷渡行為，實與上開三
            法（即國家安全法、犯罪被害人保護法及兩岸人民關係條例）」、「確
            保國家安全、維護社會安定、保障人民權益」等之立法目的相違云云，
            顯不足採，茲說明如下：
            (甲)依婦女救援基金會持續調查結果，國內一直將偷渡女標籤為來臺「淘
              金」及「入侵性交易市場」等，而忽略她們遭人口買賣之事實，但依
              國際公約，大陸女子遭人蛇集團非法販賣來臺，實係「受害者」，故
              國內人權團體有鑑於本件被害人溺斃慘劇之情而高聲呼籲，宣稱人權
              立國的臺灣政府有責任讓其受到應有之人權保障，並應比照美國訂定
              「人口買賣受害者保護法」等相關法令以補強目前保護制度之不足，
              儘速建立完整配套措施，使各部會及檢警能相互配合，始能達到減少
              大陸女子被誘拐來臺，被迫進入性交易市場之可能。然被告空言指摘
              本件被害人「執意偷渡」云云，完全漠視其遭人口買賣之「受害者」
              身份，而主張本件不予補償，非但與「罪疑惟輕原則」之意涵相左，
              更與我國「人權立國」之精神相違背。
            (乙)退萬步言，縱不論被告就被害人「執意」偷渡乙節至今無法提出力證
              以實其說，另就給付本件補償金與兩岸非法偷渡猖獗兩者間之因果關
              係云云，亦係其一己臆測、推論之詞，誠屬無稽。然依國家安全法第
              一條規定：「為確保國家安全，維護社會安定，特制訂本法」等語，
              又臺灣地區與大陸地區人民關係條例第一條前段規定：「國家統一前
              ，為確保臺灣地區安全與民眾福祉，規範臺灣地區與大陸地區人民之
              往來，並處理衍生之法律事件，特制訂本條例」等語，而犯罪被害人
              保護法之立法目的係在保障因犯罪行為被害之被害人及其遺屬之權益
              ，相較於前開二法之立法目的實有其特殊意義，尚不可一概而論，然
              被告以前開三法之立法目的皆在保障國家、社會安全云云為由，認支
              付系爭補償金與前開三法之立法目的有違云云，明顯曲解犯罪被害人
              保護法所彰顯之「社會福利」與「急難救助」之精神，實不足採。
            (丙)按「國家責任理論」所示，國家對其國民負有防止重大責任事故和刑
              事犯罪案件發生之責任，若國家無法有效保障人民自由、平等與安全
              等權益，致犯罪被害人及其遺屬之生活遭受逆變，國家應就此損失或
              傷害進行適當之補償，而犯罪被害人保護制度即是在國家責任理論之
              基礎上所衍生之法律制度。以英國為例，其於西元一九六四年即建立
              此國家賠償制度，至西元一九八八年於「刑事審判法」中更明確規定
              國家賠償委員會之補償是被害人之「法定權利」，而美國、德國、法
              國、日本等亦有相關國家補償制度之立法，可知犯罪被害人保護制度
              在國外早已通過立法之形式得到確立，並成為人權立法之重要指標。
              臺海兩岸之偷渡行為猖獗其來有自，而有效防堵偷渡犯行亦是政府當
              局責無旁貸之責任，惟本件被害人因臺灣人蛇之惡意加害而溺斃於臺
              灣沿海，且致其遺屬之生活遭受重大變故，依犯罪被害人保護法第三
              十二條之規定反面解釋及前開國家責任理論之意旨可知，原告請求系
              爭補償全並非無據，然被告以給付系爭補償金將鼓勵偷渡犯行云云為
              由，拒不依法補償，無疑將國家積極查緝偷渡、防制犯罪及對依法偷
              渡收容、遣返之責任轉嫁予原告負擔，而完全無視被害人生命法益受
              侵害之事實，顯然與法有悖。
　　(二)被告答辯：
      1.按犯罪被害人保護法第四條規定：「因犯罪行為被害而死亡者之遺屬或受重
        傷者，得申請犯罪被害補償金。」又依該法第三十二條規定：「本法於大陸
        地區人民在大陸地區因犯罪行為被害時，不適用之。」據此反面解釋，大陸
        地區人民在臺，因犯罪行為被害時，其大陸親屬自得申請補償金。本件被害
        人曾小麗係大陸地區人民，因非法入境，在苗栗縣通霄鎮外海，遭加害人王
        中興、柯清松為脫免逮捕，被迫落海而溺斃，而加害人王中興、柯清松等涉
        嫌殺人部分，經臺灣苗栗地方法院檢察署以九十二年度偵字第三三八六號及
        第三五一五號檢察官提起公訴，臺灣苗栗地方法院業以九十二年度矚重訴字
        第一號分別判處死刑及無期徒刑在案，有起訴書及刑事判決可證（上開書證
        均附卷於臺灣苗栗地方法院檢察署九十二年度補審字第二二號、第二三號）
        。從而，本件被害人係因犯罪行為而死亡，堪以認定。是其遺屬即原告甲○
        ○、乙○○（被害人曾小麗之父、母）自可依上開規定申請補償金，然是否
        予以補償，需經被告依犯罪被害人保護法之規定審議決定，並非一經申請，
        被告即必然作出補償之決定，合先敘明。
      2.又按斟酌被害人或其遺屬與犯罪行為人之關係或其他情事，依一般社會觀念
        ，認為支付補償金有失妥當者，得不補償其損失之全部或一部，犯罪被害人
        保護法第十條第二款定有明文。經核：
        (1)本件被害人曾小麗係未經許可非法入境，在苗栗縣通霄鎮外海，遭加害人
          王中興、柯清松為脫免逮捕，被迫落海而溺斃，其被害固堪憐憫，惟其犯
          國家安全法第六條第一項之未經許可非法入境罪行為明確，此有臺灣苗栗
          地方法院檢察署九十二年度偵字第三七八二號緩起訴處分書、九十二年度
          偵字第三三八六號及第三五一五號起訴書及臺灣苗栗地方法院以九十二年
          度矚重訴字第一號刑事判決可稽。而非法偷渡入境，橫越危險海峽，且須
          逃避海巡人員及警察緝捕，具高度之危險性，係一般人所週知，被害人應
          可認識，惟仍執意而為偷渡行為，其行為即明顯可議。
        (2)查緝不法偷渡向為我政府治安重點，倘因不法偷渡集團之犯罪行為致被害
          人死亡，而需由政府先支付補償金，無異係間接對不法偷渡集團及非法入
          境者之保障，渠等將更無視國家法令，續從事不法偷渡行為。況非法入境
          者入境後所從事工作並未取得主管機關之許可，亦屬違法行為，而其所衍
          生之諸多問題，更是嚴重影響社會治安及國家安全。
        (3)被告斟酌上述事由，審議後認為依一般社會觀念本件不應支付補償金。是
          本件原告依法雖可提出補償金之申請，然是否予以補償，仍須依上開規定
          由被告審議後決定，因此，被告審酌前揭事由，依法裁量作成駁回申請人
          之申請決定（全數出席委員一致決議駁回申請），並無原告所指於法不合
          之情形。
      3.另本件原告引用之最高法院七十六年台上字第一九二號判例要旨中「相關因
        果關係」，用以說明本件被害人死亡結果與加害人加害間無相當因果關係，
        及引用最高法行政院九十一年判字第七○號判決中「被害人對其被害有歸責
        之事由」說明被害人對其被害雖有可歸責之事由，曾由臺灣板橋地方法院檢
        察署犯罪被害人補償審議委員會作成減除三分之二補償金之決定情形。然本
        件被告審議事實時，適用之法條係犯罪被害人保護法第十條第二款：「斟酌
        被害人或其遺屬與犯罪行為人之關係或其他情事，依一般社會觀念，認為支
        付補償金有失妥當者，得不補償其損失之全部或一部。」並非原告所指之該
        法第十條第一款之：「被害人對其被害有可歸責之事由者」。上述二款所規
        定情形並不相同，原告此部分所述，似有誤會。
      4.原告質疑上述所謂「依一般社會觀念」，係不確定法律觀念，判斷餘地甚大
        等情，本件案發時係社會矚目案件，故被告受理時，格外慎重，經充分討論
        後，決議臚列上述理由予以充分說明駁回之理由，茲再補充說明如下：
        (1)被告之組成委員來自各界，由檢察長、地方法院民庭法官二人、醫院院長
          一人、大學教授一人、檢察官三人等公正人士所組成，就受理每個個案事
          實，所審議決定內容，已足充分代表一般社會觀念及各界心聲，況委員會
          採合議制，平常即為不同意見之表達，對委員有不同意見時，均以投票表
          決通過，本件審議時，由全體委員一致決定駁回申請，並沒有贊成予以補
          償者，足見依一般社觀念並不贊成予以補償。
        (2)又本件審議時，經媒體報導，受害家屬可依犯罪被害人保護法申請補償，
          頓時社會各界一片倒之反對聲浪，一般民眾更以實際行動以電子郵件向行
          政院、法務部電子信箱或傳真方式表達意見，茲檢附被告犯罪被害補償函
          文影卷四宗，內有三三六份社會輿情影本，均反對補償，是並非原告片面
          所稱反對者僅係臺聯部分政治人物而已，況原告並沒有舉證出臺灣人民贊
          成予以補償者，有多少人，所提出之ＥＴ─ＴＯＤＡＹ二則電子報導，僅
          係內容描述大陸偷渡人民如何遭受人蛇集團迫害而已，並非說明臺灣人民
          有多少支持補償。是參酌上述電子郵件，亦足代表一般民眾均反對予以補
          償之立場。
        (3)另參考憲法第七條「平等原則」及犯罪被害人保護法第三十三條之平等互
          惠原則立法精神，綜觀自千島湖慘案發生迄今，所有臺灣人民在大陸地區
          因犯罪死亡之案件，均未見大陸地區政府對受害之臺灣人民及遺屬補償者
          ，此舉已引起一般臺灣人民對大陸地區政府之不滿與憤怒，此詳閱上開電
          子郵件內容即可明瞭（若有，請原告提出舉證）。是在大陸地區政府在尚
          未對在大陸地區受害之臺灣人民及遺屬補償情形下，一般民眾基本上亦均
          反對我國政府予以補償。
        (4)復犯罪被害補償金係為保障因犯罪行為被害而死亡之遺屬或受重傷者，在
          無法獲得充分賠償時，立於社會安全保護機制之補充地位而設，即僅於申
          請人無法獲得賠償及其他社會安全給付之情況下始有適用。本件被害人係
          犯罪行為被害，並非無其他救濟管道，尚可依民事訴訟向加害人求償。況
          本件被害人已向加害人進行民事訴訟求償中，尚非無其他求償救濟管道。
        (5)再者，依犯罪被害人保護法第十條第二款規定：「斟酌被害人或其遺屬與
          犯罪行為人之關係或其他情事，依一般社會觀念，認為支付補償金有失妥
          當者，得不補償其損失之全部或一部。」是上開法條已明文授權審議委員
          會審議決定，「得」不補償其損失之全部或一部，即審議時針對個案事實
          ，有依法作出裁量決定之範圍，並非一經申請，即需作補償之決定。
      5.對非法偷渡入境行為人之家屬補償，無異間接鼓勵犯罪行為，更有害國家安
        全及社會安定：按為確保國家安全、維護社會安定，國家安全法第一條第一
        項定有明文。再按國家統一前，為確保臺灣地區安全與民眾福祉，規範臺灣
        地區與大陸地區人民之往來，並處理衍生之法律事件，特制定本條例。本條
        例未規定者，適用其他有關法令之規定，臺灣地區與大陸地區人民關係條例
        第一條定有明文。上開二法與犯罪被害人保護法共通點均以「確保國家安全
        、維護社會安定」為其立法目的，本件被害人曾小麗犯國家安全法第六條第
        一項之未經許可非法入境罪行為。而非法偷渡入境，橫越危險海峽，且須逃
        避海巡人員及警察緝捕，具高度之危險性，係一般人所週知，被害人應可認
        識，仍執意而為偷渡行為，其行為即明顯可議。又倘因不法偷渡集團之犯罪
        行為致被害人死亡，而需由政府先支付補償金，無異係間接對不法偷渡集團
        及非法入境者之保障，渠等將更無視國家法令，續從事不法偷渡行為。更甚
        者，不法偷渡（人蛇）集團在臺灣地區政府均會支付補償金之原則下，更會
        枉顧人命，以更激烈「丟包」或其他方式偷渡上岸，屆時將斷送更多偷渡者
        之性命。而欲不法偷渡人士在即使發生生命危害，臺灣地區政府會補償情形
        下，將無所顧忌從事偷渡行為，實與上開三法「確保國家安全、維護杜會安
        定、保障人民權益」等之立法目的相違，與一般民眾在法感期待上，對於對
        犯罪行為人之違法行為亦不贊成政府給予補償，亦不符。
      6.非法入境者入境後所從事工作並未取得主管機關之許可，除未向政府納稅外
        ，其大多從事影響社會治安之特定行業，況查獲到遣返時間，需耗費政府龐
        大經費、人力來處理，而這些均需靠由臺灣地區人民之納稅來編列支應，況
        大陸地區政府對偷渡人民之遣返作業，均被動或遲未處理，導致政府在財政
        及治安上一大負擔。是在非法入境者嚴重影響社會治安、國家安全及需人民
        自己納稅支應負擔下，在一般社會觀念，亦不贊成予以補償。
　　理  由
一、按「因犯罪行為被害而死亡者之遺屬或受重傷者，得申請犯罪被害補償金。」、
    「有下列各款情形之一者，得不補償其損失之全部或一部：……二斟酌被害人或
    其遺屬與犯罪行為人之關係及其他情事，依一般社會觀念，認為支付補償金有失
    妥當者。」、「本法於大陸地區人民在大陸地區因犯罪行為被害時，不適用之。
    」、「本法於外國人為被害人時，應本互惠原則適用之。」分別為犯罪被害人保
    護法第四條第一項、第十條第二款、第三十二條及第三十三條所明定。
二、本件原告等係大陸地區女子曾小麗之父、母，因曾小麗有事實欄所示之被害事由
    ，依犯罪被害人保護法規定向被告申請補償金，經被告審議決定駁回，原告不服
    ，循序提起本件訴訟，為如事實欄所載之主張。經查：
    (一)犯罪被害人保護法第十條第二款所定依一般社會觀念，認為支付補償金有失妥
      當者，此所謂之一般社會觀念，係屬不確定之法律概念，被告如以之作為裁量
      ，應有具體之事實或論據，並符合犯罪被害人保護法之立法目的及精神，方屬
      適法。雖被害人曾小麗未經許可而進入臺灣地區，如偷渡上岸後衡情可能從事
      非法行業，影響國家安全及社會治安，惟此係其違反國家安全法或其他相關法
      令，應受制裁之問題，犯罪被害人保護法並無對非法入境者有排除該法適用之
      規定，自不得謂大陸地區人民非法進入臺灣地區，如有受害，即符合犯罪被害
      人保護法第十條第二款所規定之一般社會觀念，而不予補償。又偷渡上岸者如
      遭被害，應否補償，被告自應衡量實際情形及要件，依犯罪被害人保護法相關
      規定審議為之，被告對此稱不法偷渡集團之犯罪行為致被害人死亡，如政府支
      付補償金，無異係間接對不法偷渡集團及非法入境者之保障乙節，將犯罪被害
      人應受補償解釋為非法入境者之保障，自有未合。至臺灣地區人民數年前至大
      陸地區千島湖旅遊受害，並未得到大陸地區合理補償，引起部分民眾對大陸政
      權之反感，有以電子郵件或在報章雜誌投書表示本件情形應不予補償者，然依
      被告所提出之電子郵件等資料，內容大都表示上開情形之情緒反應，並非對於
      被害人所受危害程度、與犯罪行為人之關係及犯罪手段等情節，予以理性之探
      討，此為現今兩岸人民間情感問題，被告引為本件應否補償之一般社會觀念之
      依據，自有不足。另關於被告主張曾小麗非法偷渡入境，橫越危險海峽，且須
      逃避海巡人員及警察緝捕，具高度之危險性，仍執意而為偷渡行為，其行為即
      明顯可議等情，此係曾小麗對於其被害有無可歸責之問題，應屬犯罪被害人保
      護法第十條第一款之範疇，與同條第二款無涉，被告仍以該條第二款之事由駁
      回原告之申請，自有未合。
    (二)犯罪被害人保護法第四條第一項於行政院所提草案規定為：「因犯罪行為被害
      而死亡者之遺屬或受重傷者，於犯罪行為人不明或應負賠償責任之人無資力賠
      償其損害，且因犯罪被害致生活陷於困難時，得申請犯罪被害補償金。」惟此
      草案規定未為立法時採納，依該條立法理由載明：「被害人受害後常立即產生
      經濟生活困難，如就醫等費用支出，收入沒有等等，如尚需被害人證明犯罪人
      無資力等情事時，一則被害人之心身狀態難有可能為此調查，二則亦有緩不濟
      急之感。同時國家照顧國民生活，尤其陷於困境如犯罪被害人等之生活，係屬
      國家無可旁貸之職責，自不能推諉此一立時伸出援手之責任」而為前開犯罪被
      害人保護法第四條第一項之規定，且於同法第十一條規定：「依本法請求補償
      之人，已受有社會保險、損害賠償給付或因犯罪行為被害依其他法律規定得受
      之金錢給付，應自犯罪被害補償金中減除之。」是被告辯稱犯罪被害補償金係
      立於社會安全保護機制之補充地位而設，即僅於申請人無法獲得賠償及其他社
      會安全給付之情況下始有適用，顯無足採。
    (三)按一般社會觀念，係屬不確定之法律概念，被告如以之作為裁量，應有具體之
      事實或論據，已如前述，被告以其審議委員會之成員係由公正人士所組成，即
      認已足充分代表一般社會觀念，尚嫌無據。
    (四)另依首開犯罪被害人保護法第三十二條立法理由：「大陸地區人民雖亦為中華
      民國人民，其受補償之權利原應與臺灣地區人民相同；惟為兼顧現況事實及國
      家財政負擔，爰於本條規定大陸地區人民在大陸地區因犯罪行為被害者，不適
      用本法之規定。至臺灣地區人民在大陸地區因犯罪行為被害，或大陸地區人民
      在臺灣地區或本法第三條第一款所定之中華民國船艦、航空器內因犯罪行為而
      被害者，依同條款之規定，均有本法之適用。」大陸地區人民在臺灣地區，因
      犯罪行為被害時，其大陸親屬自得依該法之規定向被告申請補償金。又同法第
      三十三條規定之互惠平等原則，係於外國人為被害人之情形下始適用，本件被
      害人既為大陸地區人民，自不適用之，是被告主張本件有同法第三十三條平等
      互惠原則規定之適用，難認有據。
    (五)原告引用最高行政法院九十一年判字第七○號判決，說明被害人陳天儒意圖行
      竊侵入加害人謝志忠之住所，為謝志忠發覺後追逐，並遭謝志忠刺傷死亡，究
      其事實，縱陳天儒對其被害有可歸責之事由，仍准許發給補償金在案，則被害
      人陳天儒之侵入住宅竊盜之行為亦非「一般社會觀念」所許，更嚴重影響社會
      治安而為我政府打擊犯罪之重點之一，卻仍由臺灣板橋地方法院檢察署犯罪被
      害人補償審議委員會作成准予補償之決定，而質疑本件被害人曾小麗偷渡入境
      之非法行為，同為我政府打擊犯罪之重點之一，惟被告卻全數不予補償，其對
      一般社會觀念之認定，是否有違平等原則？尚非無據。
三、綜上所述，被告認本件有犯罪被害人保護法第十條第二款之適用，審議決定駁回
    原告為遺屬補償之申請，認事用法，尚有違誤，覆議決定未予糾正，亦有未合，
    原告請求撤銷，為有理由，應由本院將之均予撤銷，以維法制。另原告請求被告
    應作成給付原告六十七萬五千六百五十九元之處分部分，按「行政法院對於人民
    依第五條規定請求應為行政處分或應為特定內容之行政處分之訴訟，應為左列方
    式之裁判：……四原告之訴雖有理由，惟案件事證尚未臻明確或涉及行政機關之
    行政裁量決定者，應判命行政機關遵照其判決之法律見解對於原告作成決定。」
    行政訴訟法第二百條第四款定有明文。本件原告此部分請求係提起行政訴訟法第
    五條之為特定內容行政處分之訴訟，惟依犯罪被害人保護法第九條等相關規定，
    被告仍須就原告請求補償是否合於要件、補償項目、有無補償金減除事由等，予
    以審酌，是原告此部分之請求，事證尚未臻明確，且涉及被告行政裁量權之行使
    ，爰依前開行政訴訟法第二百條第四款規定，就原告此部分請求，判決如主文第
    二項所示。兩造其餘訴辯事由，已無庸審究，併予敘明。
據上論結，本件原告之訴為有理由，依行政訴訟法第一百九十五條第一項前段、第二
百條第四款、第九十八條第三項前段，判決如主文。
中　　華　　民　　國　　九十三　　　年　　　十一　　　月　　　三十　　　日
                 臺 中 高 等 行 政 法 院   第 二 庭
                                審 判 長 法 　　 官　胡　國　棟
                                         法  　　官　林　秋　華
                                         法  　　官　王　德　麟
右正本證明與原本無異。
如不服本判決，應於判決送達後二十日內向本院提出上訴書狀，其未表明上訴理由者
，應於提起上訴後二十日內向本院提出上訴理由書（須依對造人數附具繕本）；如於
本判決宣示或公告後送達前提起上訴者，應於判決送達後二十日內補提上訴理由書（
須附繕本）。未表明上訴理由者，逕以裁定駁回。
提起上訴應預繳送達用雙掛號郵票三九○元（三十四元及五元郵票各十份）。
中　　華　　民　　國　　九十三　　　年　　　十一　　　月　　　三十　　　日
 　　　　　　　　　　　　　　　　　　　　法院書記官　蔡　宗　融
